【裁判字號】    94,選易,1
【裁判日期】    950508
【裁判案由】    妨害投票
【裁判全文】
臺灣臺東地方法院刑事判決               94年度選易字第1號
公  訴  人  臺灣臺東地方法院檢察署檢察官
被      告  乙○○
選任辯護人  陳信伍律師
選任辯護人  郭重鑾律師
上列被告因妨害投票案件，經檢察官提起公訴（94年度選偵字第
15號）及追加起訴（94年度選偵字第51號），本院判決如下：
    主  文
乙○○共同連續以生計上之利害，誘惑投票人為一定之行使，處
有期徒刑捌月，褫奪公權參年；又共同連續對於有投票權之人，
交付賄賂，而約其投票權為一定之行使，處有期徒刑壹年，褫奪
公權肆年，賄賂之新臺幣貳萬肆仟元沒收之；應執行有期徒刑壹
年陸月，褫奪公權肆年，賄賂之新臺幣貳萬肆仟元沒收之。
    事  實
一、乙○○係臺灣省臺東縣關山鎮第14屆鎮長，為於民國94年12
    月3 日舉行之臺灣省第15屆鄉（鎮、市長）選舉得以順利當
    選連任，得知關山鎮公所辦理「海棠颱風災後重建臨時工作
    執行計畫」及「94年度配合辦理重點部落提供原住民臨時工
    作人力運用及就業服務人員補助計畫」，獲有行政院原住民
    委員會撥發經費補助雇用原住民擔任臨時工，乃基於以生計
    利誘投票之概括犯意為下列行為：
（一）於94年8 月中旬某日，利用在臺東縣關山鎮親水公園富樺
      餐廳聚餐之機會，向同鎮電光里里長己○○（經本院簡易
      判決處刑後上訴中）表示，可提供電光里里內原住民工作
      ，惟須要求渠等於年底選舉時投票支持乙○○連任。己○○獲乙○○前開指示後，乃與乙○○共同基於以生計利誘
      投票之概括犯意聯絡，由己○○出面，分別於94年8 月23
      、24日某日下午3 時許及同年月下旬某日，在同鎮○○路
      66號己○○住處後方廣場及在同鎮○○路55之1 號曾國明
      住處，向有該次選舉投票權之丙○○、曾國明2 人表示關
      山鎮公所有雇用臨時工之計畫，惟臨時工之工作機會係由
      鎮長乙○○所給，如欲工作須於年底鎮長選舉時支持乙○○，共同以此生計上之利害利誘當時極需獲得工作之丙○○、曾國明2人於投票時為一定之行使。
（二）乙○○承上開概括犯意，於同年8 月底某日，在臺東縣關
      山鎮本源26之1 號庚○○住處，向有該次選舉投票權之庚○○表示關山鎮公所有雇用臨時工之計畫，惟臨時工之工
      作機會係由乙○○所給，如欲工作須於年底鎮長選舉時支
      持乙○○，而以此生計上之利害利誘庚○○於投票時為一
      定之行使。乙○○又與庚○○共同基於以生計利誘投票之
      犯意聯絡，推由庚○○於同年8 月下旬某日，在臺東縣關
      山鎮公所旁之麵店內，向其妻舅黃運二表示如欲工作，須
      於年底鎮長選舉時支持乙○○，而以此生計上之利害利誘
      當時極需獲得工作之黃運二人於投票時為一定之行使。
二、乙○○復決定以向有投票權之原住民選舉人買票之方式，使
    選舉權人投票支持，遂基於賄選之概括犯意，為下列之行為
    ：
（一）於94年10月間某日下午3 時許，開車行經臺東縣關山鎮○○里○○道路時，適逢有鎮長選舉投票權之丙○○（經檢
      察官為緩起訴處分）行經該處，遂交付賄款現金新臺幣（
      下同）15,000元予丙○○，要求收受賄賂之丙○○於年底
      鎮長選舉行使投票權時圈選乙○○，其中 5,000元予丙○○，並由丙○○向其他亦具備鎮長選舉權人資格之人行賄
      買票。丙○○於收受賄賂後，雖應允乙○○前開要求，惟
      未及交付賄款即為警查獲，而止於預備賄選。
（二）乙○○復承同前投票行賄之概括犯意，於94年10月中旬某
      日晚間9時許，在臺東縣關山鎮新福里7 鄰溪埔39之3號，
      與住於該址之丁○○（經本院簡易判決處刑確定），基於
      共同之犯意聯絡，由乙○○交付現金10,000元之賄賂予具
      備鎮長選舉權人資格之丁○○，要求丁○○於鎮長選舉行
      使投票權時圈選乙○○，並以每票1,000 元之代價，向其
      他亦具備鎮長選舉權人資格之人行賄買票。丁○○於收受
      賄賂後，即應允乙○○前開要求，除保留5,000 元供己花
      用外，嗣於收受賄款後之某日，向有選舉權之人黃榮文、
      林阿卻、潘卻里（均經檢察官為緩起訴處分）等人行求，
      於選舉時為投票權之一定行使，投票給乙○○，並得黃榮
      文、林阿卻、潘卻里之允諾；其餘部分因未及交付賄款即
      為警查獲，而止於預備賄選。
（三）乙○○復承同前投票行賄之概括犯意，於94年10月27日晚
      間9時許，在臺東縣關山鎮新福里11鄰溪埔92 號，與住於
      該址之戊○○（亦經檢察官為緩起訴處分），基於共同之
      犯意聯絡，由乙○○交付現金20,000元之賄賂予具備鎮長
      選舉權人資格之戊○○，要求戊○○於鎮長選舉行使投票
      權時圈選乙○○，並以每票3,000 元之代價，向其他亦具
      備鎮長選舉權人資格之人行賄買票。戊○○於收受賄賂後
      ，除保留5,000 元外，即應允乙○○前開要求，先後於同
      月28日或29日中午某時，及同月29日或30日中午某時，在
      臺東縣關山鎮新福里12 鄰溪埔121號及同里11鄰溪埔94號
      ，分別交付3,000 元之賄賂予陳振輝及丁阿木（均經檢察
      官為緩起訴處分）收受，要求陳振輝及丁阿木於鎮長選舉
      行使投票權時圈選乙○○，陳振輝及丁阿木亦許以投票權
      為一定之行使；其餘部分因黃富妹之勸告，而未及交付賄
      款，止於預備賄選。
（四）乙○○再與臺東縣關山鎮公所民政課長甲○○（另經本院
      判決後上訴中）基於上開賄選之犯意聯絡，於94年11月初
      某日晚間，與乙○○共同至關山鎮德高里4 鄰永豐31號鍾
      文科（另經檢察官為緩起訴處分）住處內，要求鍾某召集
      劉明潔（另經檢察官為緩起訴處分）、許東、羅重義（
      經本院判決後上訴中）及另一名姓名年籍不詳之阿美族原
      住民等人至鍾某住處內，由甲○○請求在場之鍾文科等5
      人在鎮長選舉時支持乙○○，且當場由乙○○或甲○○將
      現金15,000元之賄賂交付予在場有選舉權之鍾文科等5 人
      。
三、案經臺灣臺東地方法院檢察署檢察官指揮法務部調查局臺東
    縣調查站執行選舉查察時發覺調查後自動檢舉偵查起訴，及
    臺灣臺東地方檢察署檢察官指揮法務部調查局臺東縣調查站
    、內政部警政署刑事警察局偵3隊1組及臺東縣警察局刑事警
    察大隊執行選舉查察時發覺調查後由臺東縣警察局關山分局
    報請臺灣臺東地方法院檢察署檢察官追加起訴。
    理  由
壹、證據能力方面：
  一、證人庚○○黃運二、己○○、丁○○、曾國明、丙○○、
      戊○○、丁阿木、陳振輝、鍾文科及劉明潔於偵查中向檢
      察官所為之證述，均經具結，合於法定要件，且無顯有不
      可信之情況，依刑事訴訟法第159條之1第2 項規定，乃傳
      聞證據之例外情形，自有證據能力。辯護人雖為被告辯護
      稱上開證人於偵查庭所為證述，未經被告行使對質詰問權
      ，應無證據能力云云，惟刑事訴訟法第159條之1 第2項規
      定被告以外之人在偵查中向檢察官所為之陳述，除顯有不
      可信之情況者外得為證據，其立法理由已敘明：偵查中對
      被告以外之人所為之偵查筆錄，未予被告反對詰問、適當
      辯解之機會，對被告之防禦權固有所妨礙，然現階段刑事
      訴訟法規定檢察官代表國家偵查犯罪、實施公訴，依法其
      有訊問被告、證人及鑑定人之權，證人、鑑定人且須具結
      ，而實務運作時，偵查中檢察官向被告以外之人所取得之
      陳述，原則上均能遵守法律規定，不致違法取供，其可信
      性極高，為兼顧理論與實務，故設有該條項之規定，足知
      辯護人所辯護尚嫌無據。況被告及辯護人如認上開證人於
      檢察官偵訊時之證述不可採信，或認檢察官未就全案情節
      詳予訊明，其於本案審理時亦可聲請傳喚上開證人到庭接
      受詰問（本院已依被告聲請於審理期日傳喚己○○、庚○○、甲○○、壬○○、丙○○、丁○○、戊○○等人到庭
      進行交互詰問，黃運二、曾國明、丁阿木、陳振輝4 人，
      被告未聲請傳喚，且被告同意引用鍾文科、劉明潔2 人於
      本院94年度選訴字第9 號審理筆錄之陳述作為證據資料，
      是未傳喚該2人），洵無妨礙被告防禦權之虞。
  二、證人庚○○於94年10月21日之警詢筆錄，與在本院審理中
      證述內容不同。惟證人庚○○於本院經公訴人交互詰問時
      ，就調查員當日詢問與本案相關事項，則均回答沒有、都
      忘記了等語，足證其於本院審理時之就本案之證述，已有
      記憶模糊之情形，是依刑事訴訟法第159條之2之規定，其
      於警詢時之供述，顯具有較可信之特別情況，且為證明犯
      罪事實所必要，故具有證據能力。
  三、證人己○○於94年10月21日之警詢筆錄，與在本院審理中
      證述內容不同。證人己○○於本院經公訴人交互詰問時，
      否認其證言之真實性，然其警詢之陳述係由職司犯罪偵查
      之調查人員所製作，且調查人員於製作該筆錄前已告以其
      訴訟法上之權利，有該調查筆錄在卷可稽，完全遵循刑事
      訴訟法之程序，且己○○於同日檢察官訊問時，亦再坦承
      利誘投票。況己○○之證詞，除對被告不利外，其自身亦
      涉有刑法第145 條之利誘投票罪，如非確有此情，自無為
      此種損人不利己之陳述。故不論外在之客觀環境、條件，
      或其主觀之認知內容，依刑事訴訟法第159條之2之規定，
      其於警詢時之供述，顯具有較可信之特別情況，且為證明
      犯罪事實所必要，故具有證據能力。
  四、證人丙○○於94年11月21日之警詢筆錄與在本院審理中證
      述內容不同。惟證人丙○○於本院經公訴人交互詰問時，
      就警察、檢察官究詢問那些問題，表示不記得了、當時因
      為伊被嚇到，所以說實話，被告根本沒有給伊錢等語，足
      證其於本院審理時之就本案之證述，已有記憶模糊之情形
      ，再參以丙○○之證詞，除對被告不利外，其自身亦涉有
      刑法第143條第1項之投票受賄罪，如非確有此情，自無為
      此種損人不利己之陳述。故不論外在之客觀環境、條件，
      或其主觀之認知內容，依刑事訴訟法第159條之2之規定，
      其於警詢時之供述，顯具有較可信之特別情況，且為證明
      犯罪事實所必要，故具有證據能力。
  五、證人鍾文科於94年11月21日及同年11月25日之警詢筆錄，
      與在本院另案審理中證述內容不同。證人鍾文科於本院經
      公訴人交互詰問時，就調查員當日是否有詢問其學經歷、
      從事工作及筆錄是否為其簽名，均坦白承認，惟就與本案
      相關事項，則均回答不太清楚、我好像沒有這麼講、沒有
      等語，足證其於本院審理時之就本案之證述，已有記憶模
      糊之情形，再參以第2 次警詢時，除鍾文科外，許東、
      劉明潔及羅重義均參與對質，在羅重義否認之情形下，鍾
      文科仍坦承確有拿到賄選的錢，如非確親身經歷，何以對
      質後仍為如此證述？況鍾文科之證詞，除對本案被告不利
      外，其自身亦涉有刑法第143條第1項之投票受賄罪，如非
      確有此情，自無為此種損人不利己之陳述。故不論外在之
      客觀環境、條件，或其主觀之認知內容，依刑事訴訟法第
      159條之2之規定，其於警詢時之供述，顯具有較可信之特
      別情況，且為證明犯罪事實所必要，故具有證據能力。
  六、證人劉明潔於94年11月21日及同年11月25日之警詢筆錄，
      與在本院另案審理中證述內容不同。證人劉明潔於本院經
      公訴人交互詰問時，就接受警察及檢察官訊問次數，先回
      答各有2次，再經公訴人詰問後，又稱警詢及檢察官各問1
      次，總共2 次，且就警察、檢察官究詢問那些問題，則表
      示不記得了、當時因為伊被嚇到，所以可能回答都不實在
      ，伊根本沒拿錢等語，足證其於本院審理時之就本案之證
      述，已有記憶模糊之情形，再參以第2 次警詢時，除劉明
      潔外，許東、鍾文科及羅重義均參與對質，在羅重義否
      認之情形下，劉明潔仍坦承確有拿到賄選的錢，如非確親
      身經歷，何以對質後仍為如此證述？況劉明潔之證詞，除
      對本案被告不利外，其自身亦涉有刑法第143條第1項之投
      票受賄罪，如非確有此情，自無為此種損人不利己之陳述
      。故不論外在之客觀環境、條件，或其主觀之認知內容，
      依刑事訴訟法第159條之2之規定，其於警詢時之供述，顯
      具有較可信之特別情況，且為證明犯罪事實所必要，故具
      有證據能力。
  七、就其餘證人於警詢之陳述，屬被告以外之人於審判外之言
      詞陳述，且查無符合刑事訴訟法第159條之1至之4 之規定
      ，並經辯護人否認其證據能力，依同法第159條第1項，均
      無證據能力。
貳、有罪部分：
  一、被訴利誘投票部分：
  （一）認定犯罪事實所憑之證據及理由：
    1.證人庚○○於警詢時之陳述及偵訊時之證詞。
    2.證人黃運二於偵訊時之證詞。
    3.證人己○○於警詢時之陳述及偵訊時之證詞。
    4.證人丙○○於偵訊時之證詞及本院審理中之證述。
    5.證人曾國明於偵訊時之證詞
    6.辦理海棠颱風災後重建臨時工作執行計畫及94年度配合辦
      理重點部落提供原住民臨時工作人力運用及就業服務人員
      補助計畫之相關資料。
    由以上5 名證人於警詢陳述及偵訊證詞，互核均大致相符，
    可證乙○○及己○○確以雇用擔任關山鎮臨時工之機會，共
    同以利誘當時極需獲得工作之庚○○、黃運二、丙○○及曾
    國明4 人在鎮長選舉時支持乙○○之事證明確，其犯行可以
    認定。
（二）對於被告辯解之判斷：
    1.訊據被告矢口否認有何以生計上之利害，誘惑投票人為一
      定之行使，辯稱：伊請託己○○時，未提到要選舉時支持
      才能獲得工作：又當時是庚○○及壬○○一起到伊家問伊
      臨時工之事宜，因伊對缺額及細節不清楚，故請負責此事
      之民政課長甲○○到伊家說明云云。
    2.關於被告與己○○共同利誘投票之部分，業據證人己○○
      、丙○○及曾國明於警詢及偵查中證述明確。雖辯護人雖
      所提出證人於94年11月8 日原住民政策執行成效說明會之
      錄音帶內容1捲及譯文1紙（參見本院卷第53頁），欲以彈
      劾己○○於警詢中陳述及偵查之證述憑信性，然證人己○○對於譯文中「因為我那時候有說要幫忙鎮長」之「那時
      候」究竟為何時？無法清楚交代。且從譯文語意觀之，己○○確有在替介紹曾國明及丙○○工作時，要求2 人幫忙
      。參以，證人丙○○於本院審理中證稱：「（問：對你在
      警詢、偵查講說，己○○在九十四年八月二十三或二十四
      日下午在說他跟被告講好了，說如果在選舉的時候支持被
      告的話，就答應介紹他到鎮公所當臨時工，我就答應要在
      鎮長選舉的時候，投票給被告？）我確實有說過。（問：
      這個事實實不實在？）確實實在，己○○確實有跟我講說
      他跟被告講好了，如果在選舉投票支持他，才能夠進去鎮
      公所當臨時工。」等語屬實，衡諸證人己○○係擔任臺東
      縣關山鎮電光里里長，證人丙○○則擔任該里鄰長，具有
      相當情誼關係，己○○又介紹工作予失業在家之丙○○從
      事，且彼此亦無任何糾紛或仇恨，丙○○自無誣陷己○○
      之理。益徵，證人己○○於本院審理中證稱：介紹工作時
      ，沒有告訴丙○○及曾國明須於年底選舉支持被告，偵訊
      中是故意說謊話欺騙檢察官云云，與事實不符，顯非可採
      。從而，被告聲請調閱本院95年度選簡上字第1 號之相關
      資料，核無必要，併予敘明。
    3.證人庚○○於本院審理時雖否認被告有以提供工作要求其
      於選舉時投票之情事，惟查，證人庚○○於本院審理時已
      坦承：於警詢及偵查中皆無說謊話騙調查員及檢察官等語
      ，但對於當時以何種身分應訊及回答之內容，證人庚○○
      於本院審理時之回答則皆為：不記得、我忘記了、腦袋不
      好都忘光了等語，是其於本院審理時之此部分證詞已有可
      疑之處。再者，證人黃運二對於證人庚○○如何告知被告
      以提供臨時工之工作機會，換取投票支持之情，業經證人
      黃運二於偵查證述明確，核與證人庚○○於警詢、偵查中
      所述大致相符，如被告確實未以要求投票支持之方式，提
      供2 人工作機會，證人庚○○有何捏造不實事項告知黃運
      二之必要？故，證人庚○○於本院審理時所為被告有利之
      辯解，顯不可採信
    4.證人壬○○於本院審理中先證稱：「（問：你什麼時候去
      找誰要鎮公所的臨時工？）我忘記什麼時候去的，我跟庚○○一起去的。（問：你去什麼地方？有誰在場？）去鎮
      長家裡，在場有庚○○、被告、壹個秘書，還有我。（問
      ：當時你去的時候，是誰對你談什麼話？）我去應徵工作
      ，被告說要原住民，平地人不要。（問：當時被告還有無
      提到什麼話？）沒有。（問：你們談了多久？）一下子，
      約十分鐘我們就走了。（問：你在被告家這中間有沒有人
      去被告家？）沒有。（問：你說的秘書是男生還是女生？
      是女生。（問：是誰跟你說那個人是秘書？）是被告說的
      。（問：當庭是否有你說的那位秘書？）（當庭指認證人
      甲○○）。」等語，再改口證稱：「（問：你去被告家時
      ，有哪些人在場？）有被告和他太太、一個秘書、庚○○
      和我。（問：你去被告家時，那位秘書是否已經在被告家
      中？）沒有，是被告打電話叫他來的。（問：為何你剛才
      講說，你去被告家時，被告家中已有被告及被告太太、秘
      書？）（沈默很久）剛才忘記講。（問：你確定是被告告
      訴你，你剛才指認的那個人是秘書？）是。（問：甲○○
      明明是課長，為何你說被告跟你說他是秘書？）被告就是
      這樣跟我講。（問：被告當天跟庚○○講了些什麼？）被
      告講要原住民不要平地人。（問：除了被告以外，有無其
      他人跟你們講話？）沒有。（問：被告的太太和你說的那
      位秘書有沒有跟你講話？）沒有。（問：除了被告之外，
      有無其他人跟庚○○講話？）沒有，只有被告的太太倒開
      水給我們喝，其他的人沒有跟我和庚○○講話。」等語，
      對於去被告家中時，究竟有哪些人在場？甲○○是已在被
      告家中或是之後才到等，證詞前後有所不一。關於臨時工
      之雇用事項，究竟為何人所告知，亦與證人甲○○於本院
      審理中證述：「94年8月下旬某日晚上大約8時許，被告有
      打電話給我說他家有2 個人要找工作，被告對該業務還有
      無名額不清楚，他就要我親自到被告家去跟他們講，我到
      時看到壬○○、庚○○在被告家，我就把條件跟他們2人
      講，壬○○當場就說他不具備原住民身分，所以我就說他
      不符合資格，沒有辦法登記，庚○○他有具備原住民身分
      ，我要他盡快攜帶證件到公所登記。」等語不符。況證人
      庚○○亦否認曾為擔任臨時工之事宜前往被告家中，於本
      院審理中證稱：「（問：是否有在關山鎮公所擔任過臨時
      清潔工？）有。（問：如何找到關山鎮公所臨時清潔工的
      工作的？）是王鎮長親自跟我講的。（問：王鎮長是如何
      跟你講的？）是去我家跟我講的，時間忘記了，是白天去
      的。（問：王鎮長去找你的時候帶了幾個人去？）沒有，
      就王鎮長壹個人去。」等語。再參諸被告於偵查中供稱：
      是自己去告訴庚○○有關鎮公所要招募臨時工的事，且庚○○也有告知黃運二因失業，欲應徵臨時工等語（參見選
      他卷第193 頁），是被告所辯當時是庚○○及壬○○一起
      到伊家問伊臨時工之事宜，因伊對缺額及細節不清楚，遂
      請負責此事之民政課長甲○○到伊家說明云云，洵非可採
      。
     5.辯護人雖提出證人庚○○於94年11月8日原住民政策執行
      成效說明會之錄音帶內容1捲及譯文1紙（參見本院卷第66
      頁），欲以證明被告未有利誘投票之犯行，然證人庚○○
      於本院審理中證稱：我不記得有無參加說明會、忘記是誰
      找我去的、當天沒有回答任何問題等語，是上開錄音帶及
      譯文亦難遽為被告有利之認定。
 二、被訴利誘投票部分：
 （一）認定犯罪事實所憑之證據及理由：
    1.證人丁○○於警詢時之陳述及偵訊時之證詞。
    2.證人丙○○於警詢時之陳述、偵訊時之證詞及本院審理中
      之證述。
    3.證人戊○○於偵訊之證詞及本院審理中之證述。
    4.證人陳振輝於偵訊時之證詞。
    5.證人丁阿木於偵訊時之證詞。
    4.證人鍾文科於警詢時之陳述及偵訊時之證詞。
    5.證人劉明潔於警詢時之陳述及偵訊時之證詞。
    由以上5 名證人於警詢陳述、偵訊證詞及本院審理中證述，
    可證被告乙○○確曾親自交付現金15,000、10,000，及20,0
    00元之賄款予有選舉權之丙○○、丁○○及戊○○3 人，被
    告或甲○○將現金15,000元之賄款交付予在場有選舉權之鍾
    文科等5 人後，均請求上開收受賄款之人在鎮長選舉時支持
    被告，及丁○○、向黃榮文、林阿卻、潘卻里期約賄賂投票
    ，戊○○向丁阿木及陳振輝交付賄賂投票、被告與丙○○、
    丁○○及戊○○預備行求賄選等均事證明確，其犯行可以認
    定。
（二）對於被告辯解之判斷：
    1.訊據被告否認犯行，辯稱：伊不會一個人去拜票，且丁○○及戊○○住處相隔不到1公里，為何買票錢有所差異？
      在94年11月份的時候，伊並沒有去鍾文科家，是在10月份
      去與甲○○前去開部落史調查會，當天甲○○與伊是分別
      開車前往，調查會結束後，甲○○先行離去，伊則留下與
      在場之鍾文科、羅重義、劉明潔、許東等人談話云云。
    2.查證人丙○○於本院審理時雖否認收受賄款之情事。惟查
      ，證人丙○○於本院審理時於辯護人詰問時證述：「（問
      ：你之前在九十四年十一月二十一日的時候，在關山分局
      為什麼會說鎮長有拿壹萬五千元給你？）那時候我是被嚇
      到講實話，前面我都是講實話。（問：你為何現在說沒有
      這回事？）我在那邊講實話，現在說沒有。」等語，於公
      訴人詰問時證述：「（問：九十四年十一月二十一日下午
      是不是有因為選舉的案子，在關山分局裡面接受警察問話
      ？）有的。（問：你是否還記得你當天告訴警察什麼事情
      ？）不記得了。（問：你有沒有跟警察說乙○○在九十四
      年十月某天的下午，在新福里的路上開車碰到你的時候，
      把你叫住拿壹萬五千元給你，並說這次選舉你要挺他，並
      叫你多找幾個人挺他？）有的。（問：同一天的晚上，你
      是不是有沒有在接受檢察官訊問的時候，告訴檢察官同樣
      的事情？）沒有。（問：當天檢察官有無用證人的身分叫
      你作證？）也沒有。（問：你有沒有在作證的時候說，乙○○有拿壹萬五千元向你買票，並且請你幫他買票？）沒
      有。（問：九十四十年十一月二十一日接受警察、檢察官
      訊問的時候，你有無故意說謊話騙警察及檢察官？）有的
      。（問：警察及檢察官當天有無打你？）沒有，當時檢察
      官有拿一張紙說我不能回去，要直接送到法院。（問：你
      剛才說不能回家的原因，是不是就是你要騙警察及檢察官
      的原因？）檢察官說只要我承認就可以回去，所以我就說
      謊。（問：警察在問到說有沒有人在選舉拿錢給你的時候
      ，警察有沒有講到說，乙○○給你的是多少錢？）沒有。
      （問：是不是你自己告訴警察壹萬五千元的對不對？）我
      沒有講。（問：你告訴警察多少錢？）是警察他們自己先
      講的。（問：剛才檢察官問你警察在問你有沒有人在選舉
      拿錢給你的，你為何說沒有？）就沒有。」等詞，不僅前
      後有所不一，亦與其先前於警詢陳述及偵訊之證詞不符，
      足見證人丙○○於本院審理時所為上開證詞，明顯有偏袒
      被告之情形。況證人丙○○之證詞，除對被告不利外，其
      自身亦涉有刑法第143條第1項之投票受賄罪，如非確有其
      情，自無為此損人不利己之陳述，亦無從為警詢及偵訊時
      詳實之描述，故其於本院審理時所為被告有利之辯解，不
      可採信。辯護人辯稱：被告若與己○○已以臨時工工作利
      誘證人丙○○，自無給予證人丙○○15,000元賄款之理由
      。惟各種公職人選舉在未開票前，各參與選舉之候選人應
      均無法預見其得票數之多寡，是不法之候選人為確保得票
      數，企求當選，自有賄選買票之必要，此為眾所周知之事
      實，因而，被告為確保丙○○於年底投票支持，自有再行
      給付賄款之由。
    3.被告於上開時、地交付10,000元之予丁○○之事實，業據
      證人丁○○於警詢、偵查及本院審理中證述明確。丁○○
      於收受賄款後，亦與黃榮文、林阿卻、潘卻里約定以每票
      1, 000元之代價，投票支持被告，並得3 人之允諾，業經
      證人丙○○於警詢、偵查及本院審理中證述屬實，且有檢
      察官當庭提出之94年度選偵字第51號95年1 月16日訊問筆
      錄在卷可稽，堪信為真。況證人丙○○之證詞，除對被告
      不利外，其自身亦涉有刑法第143條第1項之投票受賄罪及
      修正前公職人員選舉罷免法第90條之1第1項投票期約罪，
      如非確有其情，自無為此損人不利己之陳述，亦無從為警
      詢及偵訊時詳實之描述。證人丙○○於本院審理雖證稱：
      被告告知渠這10,000元中，5,000元是走路工，另外5,000
      元是請其他人吃喝，拜託支持被告的費用等語，然已與前
      述不符，故要屬避重就輕之詞，均不足採為有利被告之證
      據。
    4.被告於上開時、地交付20,000元之予戊○○後，戊○○再
      向丁阿木、陳振輝行賄買票之事實，業據證人戊○○於偵
      查及本院審理中證述明確，核與證人丁阿木、陳振輝於偵
      查中證述大致相符。被告雖辯稱：證人戊○○於94年4 月
      及6 月間工作發生重大過失，本欲撤職查辦，但因央託鎮
      民代表黃富妹說項，故僅口頭訓誡，證人戊○○因而懷恨
      在心，故意誣陷云云，不僅經證人戊○○否認，證稱被告
      確實有錢給我，叫我買票，我沒有要誣陷他等語，參以被
      告於94年4月及6月確均未將證人戊○○解雇，使戊○○擔
      任臨時工直到95年1 月27日為止，戊○○於94年11月11日
      既未因此喪失工作，豈有挾怨誣陷被告之理？自不能因此
      而影響證人戊○○對於被告前已交付賄賂事實之指證。至
      於被告辯稱：丁○○及戊○○住處相隔不到1 公里，為何
      買票錢有所差異云云。然衡諸賄選行為通常均在行賄者與
      受賄者雙方合致之私密情況下進行，甚難發生彼此詢問賄
      選金額之情形，是被告所辯云云，均非可採。
    5.查證人鍾文科於本院另案審理時雖否認有在其家中收受3,
      000 元賄款之情事，惟查，證人鍾文科於本院另案審理時
      已坦承：我對調查員問我是學經歷、現做什麼工作時所製
      作之警詢筆錄，及偵訊時我確有提及「王鎮長拿15,000元
      給我，我自己留3,000元，其他四人每人分3,000元」等情
      ，均是實在等語，但對於該警詢筆錄及偵訊筆錄其他部分
      ，證人鍾文科於本院另案審理時之回答則皆為：不管是警
      詢筆錄或是對質、偵訊筆錄，當時我是被嚇到的，所以都
      不實在，重點是我都沒有拿到錢、不太清楚了、我好像沒
      這樣講、沒有等語，其於本院審理時之證詞已有可疑之處
      。再參以94年11月21日偵訊時，除鍾文科外，尚有劉明潔
      、許東等2 人，此有該日偵訊筆錄可據，惟證人鍾文科
      竟表示只有其人在場，而於94年11月28日偵訊時，鍾文科
      尚稱：「（問：鎮長或這位女課長（即被告甲○○）有無
      在你家講部落調查史的事情？）從來沒有。」等語，於本
      院審理時一開始也證述：被告甲○○與乙○○有於94年11
      月召集大家談選舉的事情。惟於其後公訴人詰問中又改稱
      ：「（問：你是否還記得94年11月21日、25日及28日，警
      察及檢察官問了你哪些問題？）不知道。（問：是否還記
      得你如何回答警察及檢察官的問題？）不知道。（問：既
      然你說不知道，為何你還要強調都沒有？）沒有啊。…（
      問：到底有沒有到你家講部落調查史的事情？）有的。（
      問：是誰在講部落調查史的事情？）有乙○○、甲○○。
      （問：是不是只有他們這兩個人嗎？）只有他們兩個人在
      講話。（問：在場還有哪些人？）乙○○、甲○○在講話
      ，另還有我、羅重義、許東、劉明潔，至於另外一個阿
      美族的人部分，我不太記得。（問：除了你剛才說的名字
      之外，是否還有其他的人在場？）沒有。（問：檢察官有
      無問你說鎮長及甲○○有無問你有關於部落調查史的事情
      ？）我已經忘記了，我不知道。（問：你沒有回答檢察官
      說，從來沒有人到你家談部落調查史的事情？）沒有。」
      等語，足證證人鍾文科顯有避重就輕，偏袒被告之情形，
      況證人鍾文科之證詞，除對被告不利外，其自身亦涉有刑
      法第143條第1項之投票受賄罪，如非確有其情，自無為此
      損人不利己之陳述，亦無從為警詢及偵訊時詳實之描述，
      故其於本院審理時所為被告有利之辯解，均不可採信。
    6.查證人劉明潔於本院另案審理時雖否認有在鍾文科家中收
      受賄款之情事。惟查，證人劉明潔於本院另案審理時於公
      訴人詰問時證述：「（問：你是否還記得因為這個賄選的
      事情，接受警察和檢察官的訊問各有幾次？）各有2 次。
      （問：是警察問你有2次，還是檢察官問你有2次，還是檢
      察官問你1次、警察問你1次加起來共有2 次？）警詢及檢
      察官各1次，總共有2次等語，先後已有不符，又該日其並
      證稱：「（問：你剛才是不是說你只有去鎮公所辦事的時
      候，才有看到甲○○是不是？）是的，我有一次去辦戶口
      名簿的時候有看到她。（問：你有無在其他的場合裡面見
      到過甲○○？）我在家裡帶孫子所以沒有看過他。（問：
      你有無在鍾文科的家裡看過甲○○？）沒有。（問：你有
      沒有跟甲○○一起開過部落調查史的會議？）我沒有參加
      過。（問：剛才鍾文科說甲○○有在他家開部落調查史的
      會議，你有沒有去？）我沒有去，因為在割稻期間，我很
      累所以我沒有去。……（問：你是否還記得警察問了你些
      什麼事情？）我不記得了。（問：你是否還記得你告訴警
      察了些什麼事情？）問了很多，我只有回答說我沒有拿到
      錢，我沒有做。（問：你是否還記得檢察官問你些什麼事
      情？）當時因為我嚇到，所以可能我的回答，都不實在，
      我還是強調我根本沒拿錢。（問：你是否還記得檢察官問
      了你些什麼問題？）我只有記得檢察官問我有沒有拿到錢
      ，我還是強調我根本沒有拿到錢。」等詞，不僅與其先前
      於警詢陳述及偵訊之證詞不符，亦與證人鍾文科於本院另
      案審理時最先所證劉明潔有參加集會談選舉的事情，及其
      後更改證詞稱劉明潔有參加部落史調查的會議不符，足見
      證人劉明潔於本院審理時所為上開證詞，明顯有偏袒被告
      之情形。參以證人劉明潔雖於94年11 月21日第1次偵訊時
      雖表示：係許東拿給我2,000 元，要我投票給乙○○等
      語，於同日警詢筆錄則表示：偵訊筆錄所講的許東是錯
      的，是鍾文科介紹關山鎮公所民政課課長（即被告甲○○
      ），然後鍾文科就拿2,000 元給我要我投票時投給乙○○
      等語，而與證人鍾文科之證詞有所不符，惟其後於偵訊及
      警詢與鍾文科、許東、羅重義之對質，均與鍾文科、許
      東所述大致相符，況證人劉明潔之證詞，除對被告不利
      外，其自身亦涉有刑法第143條第1項之投票受賄罪，如非
      確有其情，自無為此損人不利己之陳述，亦無從於於警詢
      及偵訊時為與證人鍾文科相符之詳實描述，故其於本院另
      案審理時所為被告有利之辯解，顯不可採信。
    7.至於證人鍾文科、劉明潔於警詢及偵訊時先後就15,000元
      金額部分，究為何人所交付，是否全部先交給鍾文科後，
      再轉發給在場之其餘4 人等細節，雖證述均略有差異，惟
      考慮證人鍾文科已年逾60歲、劉明潔已逾70歲等情形，其
      記憶難免有模糊之情形，惟就確均有收受3,000 元賄款，
      及答應投票給被告事則並無不同之處，自難以此些微細節
      即全盤否認2人於警詢及偵訊證詞之證明力。
    8.綜上所述，足證被告所辯，顯係飾卸之詞，不足採信。本
      件事證明確，被告犯行堪以認定，應予依法論科。
  三、論罪科刑的理由：
  （一）按刑法第145 條之以生計上之利害誘惑投票人為一定之
        行使罪，僅須行為人以與生計有關之利益或損害誘惑投
        票人，即足成立，至投票人是否受行為人誘惑，或果已
        不行使其投票權或為一定之行使，則非所問。是核被告
        所為係犯刑法第145 條之以生計上之利害誘惑投票人為
        一定之行使罪。又被告對有投票權人分別期約、交付賄
        賂及預備行賄行為，係違反修正前公職人員選舉罷免法
        第90條之1第1項對於有投票權人，期約、交付賄賂，而
        約定為一定之行使罪、同條第2項預備行求賄賂罪。
  （二）按被告犯罪後，公職人員選舉罷免法第90條之1第1項已
        於94年11月30日修正公布，並自同年12月2 日生效，法
        定刑由5年以下有期徒刑，得併科新臺幣40萬元以上400
        萬元以下罰金，修正為3年以上10 年以下有期徒刑，得
        併科新臺幣100萬元以上1,000萬元以下罰金，新舊法比
        較結果，以舊法有利於被告，依刑法第2條第1項但書規
        定，應適用舊法處斷。
  （三）被告就上開犯罪事實，分別與庚○○、己○○、丁○○
        、戊○○及甲○○間有犯意之聯絡與行為之分擔，為共
        同正犯。
  （四）再按雖同時向多數人交付賄賂，要求為投票權一定之行
        使，妨害多數人自由行使法定之投票權，所侵害者仍僅
        為一個社會法益，為單純之一罪，並不成立想像競合犯
        （最高法院91年度台上字第1167號判決參照）。被告與
        甲○○就前開事實二、（四）之部分，僅成立單純一罪
        。
  （五）復按侵害國家法益之犯罪，若基於概括犯意而連續犯同
        一罪名者，亦有連續犯之適用，此觀貪污治罪條例所定
        之罪雖屬侵害國家法益之罪，倘若基於概括犯意而連續
        犯同一之罪名者，仍得成立連續犯自明。而投票行賄罪
        祇要對於有投票權之人，行求、期約或交付賄賂或其他
        不正利益，而約其不行使投票權或為一定之行使，犯罪
        即告成立；又按如基於概括之犯意，連續向多數有投票
        權之人為上述投票行賄行為者，自仍得成立連續犯；既
        遂犯、預備犯，如行為人基於概括之犯意連續數行為而
        犯同一罪名者，成立連續犯，（最高法院86年台上字第
        4111號判決要旨、最高法院67年第6次暨第7次刑事庭推
        總會決議參照），是被告先後數次以生計上利害誘惑投
        票人為一定行使之行為及先後數次對於有投票權人期約
        、交付賄賂及預備行求賄賂之行為，均時間緊接、方法
        相同，所犯又均係同一罪名之罪，顯係基於概括犯意為
        之，均應依連續犯之規定，以一罪論，並均加重其刑。
  （六）爰審酌被告案發時身為鎮長，明知選舉乃民主政治之表
        徵，苟因金錢或不當利益之介入，不僅可能扭曲選民真
        意，甚且敗壞社會良善選風，嚴重妨礙民主政治之實現
        ，及利用國家資源利誘投票人，視國家資源為個人禁臠
        任憑己意分配，惡性非輕，且犯後否認犯行，態度不佳
        ，惟考量被告素行良好，犯罪之動機、目的、手段、對
        選舉影響，及公訴人所請求判處被告之刑度3 年稍嫌過
        重等一切情狀，分別量處如主文所示之刑，併定應執行
        刑。且依公職人員選舉罷免法第98條第3 項之規定分別
        宣告褫奪公權，但依刑法第51條第8 款僅就其中最長期
        間執行之。
  （七）被告用以交付之賄賂，依公職人員選舉罷免法第90條之
        1、第3項因規定預備或用以行求期約或交付之賄賂，不
        論屬於犯人與否，沒收之，但如其賄賂已交付與有投票
        權之人收受，因收受係犯刑法第143條第1項之投票受賄
        罪，其所收受之賄賂應依同條第2項之規定沒收之，如
        全部或一部不能沒收時，追徵其價額。故犯投票行賄罪
        者，其已交付之賄賂自應由對向共犯所犯投票受賄賂罪
        中宣告追徵、沒收，不得再依上開規定重複沒收。本件
        被告用以交付給證人丙○○、丁○○及戊○○、被告或
        甲○○交付予鍾文科、劉明潔、許東及羅重義，與戊○○交付予丁阿木、陳振輝等之上開賄賂款，既已將賄
        款交與證人丙○○等人，自不得再依上開規定沒收；惟
        被告與丙○○、丁○○、及戊○○之共同預備交付之賄
        款共24,000元，應依修正前公職人員選舉罷免法第90條
        之1第3項規定沒收之。
  四、適用法律依據：
  （一）刑事訴訟法第299條第1項前段。
  （二）修正前公職人員選舉罷免法第90條之1第1項、第3 項、
        第98條第3項。
  （三）刑法第11條前段、第2條第1項但書、第28條、第56條、
        第145條、第37條第2項、第51條第5款、第8款。
參、不另為無罪諭知部分：
  一、公訴意旨另略以：被告乙○○，於94年10月3日至5日間某
      日晚間，在臺東縣關山鎮德高里9 鄰永豐115之1號內，向
      有選舉人許東交付之現金2,000 元之賄賂，並承諾於關
      山鎮長選舉投票時圈選乙○○，因認被告乙○○此部分所
      為亦構成修正前公職人員選舉罷免法第90條之1第1項之投
      票行賄罪。
  二、按被告未經審判證明有罪確定前，推定其為無罪。犯罪事
      實應依證據認定之，無證據不得推定其犯罪事實；又不能
      證明被告犯罪者，應諭知無罪之判決；刑事訴訟法第154
      條、第301條第1項分別定有明文。
  三、查起訴書認被告此部分之犯行，無非係以證人許東、丙○○、丁○○、戊○○、丁阿木、陳振輝、鍾文科、劉明
      潔於警訊中之陳述及偵查中之證言為證。惟被告於本院準
      備程序及審理時矢口否認此部分之犯行，供稱：並沒有拿
      錢行賄等詞。查證人許東於本院另案審理中證稱並沒有
      收錢，也沒人來找我等語。而證人許東於93年11月21日
      於偵訊中之證詞，係：被告1人於94年10月3 日至5日晚上
      直接到我家，拿給我2,000 元，要求我投票給他等詞，而
      證人丙○○、丁○○、戊○○、丁阿木、陳振輝、鍾文科
      於偵查中之證詞，亦均未提及確有目睹被告於94年10月3
      日至5日晚上，在許東家中交付2,000元賄款之行為，尚
      難單憑許東前開證詞即逕認被告確有投票行賄之事實。
      此外，復查無其他積極事證足資證明被告另有公訴人所指
      上開犯行，自屬不能證明被告此部分之犯罪，惟因公訴人
      認被告此部分之犯罪與上開經本院論罪科刑部分間，有連
      續犯之裁判上一罪關係，爰不另為無罪之諭知，附此敘明
      。
本案經檢察官辛○○到庭執行職務。
中    華    民    國    95    年    5     月    8     日
                  刑事第三庭    審判長法  官 黃建都
                                      法  官 黃珮茹
                                      法  官 陳君鳳
以上正本證明與原本無異。
如不服本判決，應於判決送達後10日內向本院提出上訴狀（須附
繕本）。「切勿逕送上級法院」
                                      書記官  洪月甚
中    華    民    國    95    年    5     月    8     日
附錄本案論罪科刑法條全文：
刑法第145條
以生計上之利害，誘惑投票人不行使其投票權或為一定之行使者
，處三年以下有期徒刑。
修正前公職人員選舉罷免法第90條之1：
對於有投票權之人，行求期約或交付賄賂或其他不正利益，而約
其不行使投票權或為一定之行使者，處五年以下有期徒刑，得併
科新台幣四十萬元以上四百萬元以下罰金。
預備犯前項之罪者，處一年以下有期徒刑。
預備或用以行求期約或交付之賄賂，不問屬於犯人與否，沒收之
。
犯第一項或第二項之罪，於犯罪後六個月內自首者，減輕或免除
其刑；因而查獲候選人為共犯者免除其刑。
犯第一項或第二項之罪，在偵查中自白者，減輕其刑；因而查獲
候選人為共犯者，減輕或免除其刑。


司法院資訊處製作；財團法人民間司法改革基金會備份。
